【裁判字號】    99,抗,46
【裁判日期】    990311
【裁判案由】    聲請具保停止羈押
【裁判全文】
臺灣高等法院高雄分院刑事裁定            99年度抗字第46號
抗  告  人
即  被  告  甲○○
選任辯護人  陳豐裕律師
上列抗告人因毒品危害防制條例案件，經選任辯護人聲請具保停
止羈押，不服臺灣高雄地方法院中華民國99年2 月4 日裁定（99
年度訴字第28號），提起抗告，本院裁定如下：
    主  文
抗告駁回。
    理  由
一、原審以：(一)聲請人即被告甲○○之選任辯護人聲請意旨略以
    ：羈押係干預身體自由最大之強制處分，應審慎為之，是被
    告縱然符合上揭第3 款之羈押事由，法官仍須就犯罪嫌疑是
    否重大，有無羈押必要，有無不得羈押之情形加以審酌，於
    98年9 月7 日，係同案被告簡志明開車，被告只是坐在車上
    ，簡志明是否欲逃亡，非被告所能左右，自不能遽認被告有
    逃亡意圖；又公訴人認被告涉有販賣毒品罪，係以通聯錄音
    及譯文、照片為證，上開證據資料乃既存之事實，無湮滅、
    偽造、變造之虞，而簡志明已供述毒品非被告交付，案發當
    時無檢察官所謂交易金額15萬元扣案，自不能以此遽認被告
    有販賣毒品犯行云云，請求已具保以代羈押。(二)經查：1.按
    羈押之目的在保全刑事偵查、審判及執行之進行，確保刑事
    偵查及審判機關得以依法從事犯罪事實之調查與認定。當法
    院認定被告具有重大之犯罪嫌疑、且該當於法定羈押原因，
    並有羈押之必要性者，即得依法予以羈押。又羈押決定乃法
    院審理案件之初步階段，尚未涉及本案犯罪事實之認定，從
    而決定羈押與否，法院心證形成之程度，要非必以確認被告
    果有成立犯罪者，始得為之。準此，刑事訴訟法第101 條第
    1 項、第101 條之1 第1 項所定「犯罪嫌疑重大」之要件，
    乃指客觀上存在具體事由，足堪使人相信被告對其被指控之
    犯罪涉有重嫌，即屬之，此與「確信被告有罪」之意涵迥異
    ，合先敘明。2.本案被告甲○○固否認有起訴書所載之販賣
    第一級毒品罪嫌，然被告涉犯毒品危害防制條例第4 條第1
    項販賣第一級毒品罪嫌，為最輕本刑5 年以上有期徒刑之罪
    ，依卷內共同被告簡志明之陳述、手機通聯記錄及監聽譯文
    、扣案毒品等件，足認被告犯罪嫌疑重大，至被告是否犯有
    上開犯行，要非徒以其片面所辯之詞為據。又被告之供述前
    後反覆，核與簡志明之證詞、卷內客觀事證顯有不符，此皆
    待本院審理、調查證據以釐清；另查警方逮捕被告過程，簡
    志明尚開車衝撞查緝人員，係查緝人員開槍打破車輪，方逮
    獲被告2 人，亦有移送書記載甚明，足認若不予以羈押，其
    將有勾串共犯、逃亡之虞，是可認被告犯罪嫌疑重大，非予
    羈押，顯難進行審判或執行，而有羈押之必要性。依刑事訴
    訟法第101 條第1 項第1 、2 、3 款規定，其羈押原因仍然
    存在，並不能因具保而使之消滅。此外，復查無刑事訴訟法
    第114 條各款所列不得駁回具保停止羈押聲請之情形。從而
    ，本件被告具保停止羈押之聲請，自難准許等情，因而駁回
    具保停止羈押之聲請等情。
二、抗告意旨略以：羈押係拘束刑事被告身體自由，並將其收押
    於一定處所之強制處分，此一保全程序旨在確保訴訟程序順
    利進行，使國家刑罰權得以實現。羈押刑事被告，限制其人
    身自由，將使其與家庭、社會及職業生活隔離，非特予其心
    理上造成嚴重打擊，對其名譽、信用等人格權影響亦甚重大
    ，係干預人身自由最大之強制處分，自僅能以之為保全程序
    之最後手段，允宜慎重從事，其非確已具備法定要件，且認
    為有必要者，當不可率然為之。又按憲法第8 條第1 項前段
    規定：「人民身體之自由應予保障」。是法律規定羈押刑事
    被告之要件，須基於維持刑事司法權之有效行使之重大公益
    要求，並符合比例原則，方得為之。刑事訴訟法第101 條第
    1 項規定，被告經法官訊問後，認為犯罪嫌疑重大，而有左
    列情形之一，非予羈押，顯難進行追訴、審判或執行者，得
    羈押之︰「(一)逃亡或有事實足認為有逃亡之虞者。(二)有事實
    足認為有湮滅、偽造、變造證據或勾串共犯或證人之虞者。
    (三)所犯為死刑、無期徒刑或最輕本刑為5 年以上有期徒刑之
    罪者。」，該項規定羈押之目的應以保全刑事訴訟、審判或
    執行為限。再者，無罪推定原則不僅對未經判決有罪確定之
    被告執行刑罰，亦禁止僅憑犯罪嫌疑就施予被告類似刑罰之
    措施，倘以重大犯罪之嫌疑作為羈押之唯一要件，作為刑罰
    之預先執行，亦可能違背無罪推定原則。本件被告所涉嫌之
    罪，雖為5 年以上有期徒刑之罪，然參酌大法官會議解釋意
    旨，羈押之要件仍須審酌必要性及比例原則。被告並無逃亡
    之虞或可能逃亡之事實。且被告有固定之居住所及家人，在
    現實上不可能為躲避審理而離鄉背井，捨棄親愛的家人而逃
    亡一輩子。且被告於國外亦無置產，更無資力為逃亡之行為
    。是於案發當時，係同案被告簡志明駕駛開車，被告只是坐
    在車上，未於停車受檢及簡志明是否欲逃亡之情事，非被告
    所能左右，亦不能遽認被告有逃亡意圖，從而被告實無逃亡
    之虞。再本案雖有通訊監察譯文，惟譯文之解讀容有各種可
    能，如何排除其他交易或是行為之合理懷疑，實堪深究此部
    分譯文所顯現之事實，能否以之後所扣案之毒品即予以回溯
    推論前犯罪行為之存在，非無疑義。觀諸該通訊監察譯文內
    容大多語意不明，因此單從上開譯文根本無法明確看出被告
    實際上是否確實有販賣毒品犯行，實無法以被告與他人在電
    話中語焉不詳之對話內容，作為認定被告有販賣毒品之證據
    。且被告與同案被告簡志明亦已陳述明確。況被告目前雖經
    羈押，但並未禁止接見通信，被告顯無串證或任何滅證之虞
    。由於羈押係為確保訴訟程序之順利進行，並非作為懲罰被
    告之手段。衡諸上述之陳明，被告實無再予羈押之必要。故
    懇請撤銷原裁定，准以具保、責付、或限制住居等配套措施
    之保全方式，代替羈押處分，爰依法提起本件抗告云云。
三、經查本件被告甲○○（綽號象哥）明知海洛因係毒品危害防
    制條例所明定之第一級毒品，未經許可不得持有、販賣，竟
    因簡志明於98年9 月7 日16時許，以其所有之0000000000號
    電話撥打甲○○0000000000號電話，雙方約定以新臺幣（下
    同）15萬之代價交易1 兩重之第一級毒品海洛因，惟僅能先
    給付7 萬5 千元之代價。而雙方同意後，便由甲○○於同日
    19許，在不詳處所先向簡志明收受一半之代價7 萬5 千元後
    ，便在不詳處所取得海洛因球1 顆（淨重39.08 公克）。爾
    後，雙方約定於高雄市鼓山區○○○路165 號丁丁藥局前交
    付海洛因，而甲○○與簡志明見面之後，甲○○即進入由簡
    志明所駕駛車號8733 -SN號自小客車內，並將海洛因球1 顆
    放在該車內，而簡志明便基於持有海洛因之犯意而收受之。
    隨後，2 人在車上即為警攔查盤檢，經簡志明同意搜索並在
    上開車內扣得海洛因球1 顆（淨重39.08 公克），認被告甲
    ○○涉犯毒品危害防制條例第4 條第1 項販賣第一級毒品罪
    嫌等情，已經臺灣高雄地方法院檢察署檢察官以98年度偵字
    第26958 號、98年度偵字第28257 號提起公訴，已足認被告
    甲○○犯罪嫌疑重大，且所犯為最輕本刑5 年以上有期徒刑
    之罪。而羈押之目的在保全刑事偵查、審判及執行之進行，
    確保刑事偵查及審判機關得以依法從事犯罪事實之調查與認
    定。當法院認定被告具有重大之犯罪嫌疑、且該當於法定羈
    押原因，並有羈押之必要性者，即得依法予以羈押。又羈押
    決定乃法院審理案件之初步階段，尚未涉及本案犯罪事實之
    認定，從而決定羈押與否，法院心證形成之程度，要非必以
    確認被告果有成立犯罪者，始得為之。準此，刑事訴訟法第
    101 條第1 項、第101 條之1 第1 項所定「犯罪嫌疑重大」
    之要件，乃指客觀上存在具體事由，足堪使人相信被告對其
    被指控之犯罪涉有重嫌，即屬之，此與「確信被告有罪」之
    意涵迥異。被告雖以無法僅憑其與他人在電話中語焉不詳之
    對話內容，作為被告有販賣毒品之證據，但被告是否犯有上
    開犯行，要非徒以其片面所辯之詞為據。又被告之供述前後
    反覆，核與簡志明之證詞、卷內客觀事證顯有不符，此皆待
    審理該案件之法院審理、調查證據以釐清；另查警方逮捕被
    告過程，簡志明尚開車衝撞查緝人員，係查緝人員開槍打破
    車輪，方逮獲被告2 人，亦有移送書記載甚明，足認若不予
    以羈押，其將有勾串共犯、逃亡之虞，是可認被告犯罪嫌疑
    重大，非予羈押，顯難進行審判或執行，而有羈押之必要性
    。再依卷證資料顯示，被告以15萬之代價販賣1 兩重之第一
    級毒品海洛因予簡志明，並非小額零星之交易，其情節甚重
    ，顯有羈押被告之必要性，並符合比例原則。而本案所涉之
    罪責甚重，檢察官並對被告求處無期徒刑，因係屬重罪，如
    被告一旦判決確定，顯然有事實足認為有為逃避重罪執行而
    逃亡之虞，不因被告在國外並未置產、無資力逃亡，或有親
    愛的家人而異其認定。被告辯稱無逃亡之虞，自無足採；本
    件羈押被告之目的在保全刑事偵查、審判及執行之進行，確
    保刑事偵查及審判機關得以依法從事犯罪事實之調查與認定
    及判決後之執行，並非懲罰被告，就此部分，被告尚有誤會
    。本件羈押處分亦非具保得以代替，原審因而駁回被告具保
    停止羈押之聲請，核無不合。被告抗告意旨，仍執前詞，指
    摘原裁定不當，為無理由，應予駁回。
據上論結，應依刑事訴訟法第412 條，裁定如主文。
中    華    民    國    99    年    3     月    11    日
                刑事第五庭    審判長法  官  曾永宗
                                    法  官  鍾宗霖
                                    法  官  任森銓
以上正本證明與原本無異。
不得再抗告。
中    華    民    國    99    年    3     月    11    日
                                    書記官  呂素珍

司法院資訊處製作；財團法人民間司法改革基金會備份。
